臺灣高等法院刑事判決　　　　　　　　　　　　九十三年度上更(一)字第一九一號
　　上　訴　人
　　即　被　告　甲○○
　　選任辯護人　李秋銘律師
　　　　　　　　黃金亮律師
右上訴人因違反貪污治罪條例案件，不服臺灣宜蘭地方法院九十年度訴字第四二五號
，中華民國九十一年七月九日第一審判決（起訴案號：臺灣宜蘭地方法院檢察署八十
九年度偵字第一○一九、一七七一號）提起上訴，經判決後，由最高法院發回更審，
本院判決如左：
    主  文
原判決關於甲○○部分撤銷。
甲○○連續依據法令從事公務之人員，對於違背職務之行為，收受賄賂，處有期徒刑
拾年貳月，褫奪公權伍年。所得財物新台幣玖萬元應予追繳沒收，如全部或一部無法
追繳時，以其財產抵償之。
    事  實
一、甲○○係臺灣宜蘭監獄戒護科管理員，係依據法令從事於公務之人員，而戒護科
    掌理之事項，依當時監獄組織條例第七條之規定（現修改為監獄組織通則第七條
    ）定之。乙○○前因公共危險等案件，經臺灣臺北地方法院判處有期徒刑四年，
    本院及最高法院均判決上訴駁回而告確定，又因竊盜罪，經臺灣臺北地方法院判
    處有期徒刑六月，二案經本院定應執行刑為有期徒刑四年二月；復因違反懲治盜
    匪條例案件，經撤銷假釋，應執行殘刑有期徒刑四年三月二十二日，二者接續執
    行有期徒刑八年五月二十二日（刑期自民國八十四年十一月二十日至九十三年五
    月十二日，縮刑期滿日期為九十二年十二月十八日），而於八十六年九月二十三
    日進入臺灣宜蘭監獄「義二舍」執行，至八十九年三月二十七日因縮短刑期假釋
    出監，甲○○因而與乙○○結識。緣乙○○於宜蘭監獄執行中為便於取得菸、酒
    、檳榔、金錢等物，經甲○○應允，為其購買並夾帶入監，乃基於對於依據法令
    執行職務之公務人員關於違背職務之行為交付賄賂之概括犯意行賄（業經原審判
    處行賄罪免刑確定），而甲○○明知依據監獄行刑法第四十七條第一項規定「受
    刑人禁用菸酒。但受刑人年滿十八歲者，得許於指定之時間、處所吸菸」，而宜
    蘭監獄規定每日准許攜帶香菸一包進入戒護區，又依「法務部所屬監獄、看守所
    、少年輔育院、少年觀護所查禁違禁品項目表」之規定，酒類、檳榔均為違禁品
    ，受刑人禁用，甲○○自不得違反上開規定，利用職務之便，違反規定攜帶香煙
    及禁用之酒類、檳榔等物品。詎甲○○竟基於違背職務收受賄賂之概括犯意應允
    夾帶物品入監，收受上開受刑人乙○○交付之賄賂，並違反上開規定及「監所管
    理人員服勤應行注意事項」第十三條「不得為收容人傳遞訊息、金錢或其他違禁
    品」之規定，夾帶金錢入監並代為購買前述物品。甲○○乃提供其不知情之友人
    黃淑美於花蓮郵局第十九支局開立之第一二○○五二之三帳號及其在宜蘭縣蘇澳
    鎮新城里新昌新村九號住處以供乙○○匯款之用。乙○○乃委託不知交付賄賂之
    兄長丙○○自其子曾志源名義設於聯邦商業銀行開立之帳號000000000
    000號帳戶內，提領如附表一所列之款項於附表一所列之時間，或以入戶匯款
    匯入黃淑美帳戶內或以郵政匯票寄至甲○○上開住處，或寄至不知交付賄賂之李
    錦福住處（群懋電子公司司機，該公司與宜蘭監獄簽約委託電子零件加工），由
    甲○○聯絡約定地點拿取匯款後，自匯款中分別扣除二萬元或一萬元作為賄款共
    計九萬元，餘則夾帶入監並依乙○○之指示購物再攜帶入監交付。嗣乙○○於八
    十九年三月二十七日假釋出監後，因甲○○另有向其借款（詳見後述），經催討
    返還不遂，而於八十九年四月三日犯罪未被發覺前，主動以電話向臺灣宜蘭監獄
    告發，並於八十九年四月五日至法務部調查局宜蘭縣調查站向有偵查犯罪權限之
    人自首，並表示願意接受裁判。甲○○亦因此為臺灣宜蘭監獄記一大過處分，而
    於八十九年四月六日自行離職。
二、案經法務部調查局宜蘭縣調查站移送臺灣宜蘭地方法院檢察署檢察官偵查起訴。
    理  由
一、訊據被告甲○○雖對於有收到附表一編號一至四款項之事實供承不諱，惟矢口否
    認有何違背職務收受賄賂犯行，辯稱：其雖曾收到乙○○委由丙○○於八十八年
    十一月一日、同年十二月二十日、十二月二十八日所匯款各五萬元、八十九年三
    月十日匯款之四萬元，並經乙○○要求其夾帶入監，但其告訴乙○○因監所管理
    員入監要檢身，不能夠帶進去。後來其問乙○○上開款項要如何處理，乙○○表
    示先暫由其保管。因其前因對外負債曾向乙○○開口借錢，適上開款項無法夾帶
    進入監獄，乙○○遂同意將上開款項借其使用。又監所管理員則須經全身檢查才
    能夠進入人犯戒護區，而與監獄簽約之廠商進入監獄，只要抽檢即可，故乙○○
    如果要夾帶金錢入監，委託廠商當更容易，實無委其夾帶之必要。另就附表一編
    號五所示八十八年九月二十二日乙○○委由李錦福交付之五萬元，其並未收到，
    亦不知李錦福係何人云云。
二、經查：
    (一)被告自八十七年五月間擔任臺灣宜蘭監獄戒護科員，有公務人員履歷表在卷可
      稽（見第一○一九號偵查卷第六至十二頁），為依據法令從事公務之人員。而
      同案被告乙○○前因公共危險等案件，為臺灣臺北地方法院判處有期徒刑四年
      ，經本院及最高法院均判決上訴駁回而告確定，又因竊盜罪，經臺灣臺北地方
      法院判處有期徒刑六月，二案經本院定應執行刑為有期徒刑四年二月；復因違
      反懲治盜匪條例案件，經撤銷假釋，應執行殘刑有期徒刑四年三月二十二日，
      二者接續執行有期徒刑八年五月二十二日（刑期自八十四年十一月二十日至九
      十三年五月十二日，縮刑期滿日期為九十二年十二月十八日），而於八十六年
      九月二十三日進入臺灣宜蘭監獄「義二舍」執行，至八十九年三月二十七日因
      縮短刑期假釋出監，亦有臺灣高等法院檢察署刑案紀錄簡覆表、本院被告全國
      前案紀錄表及受刑人身分簿（見第一○一九號偵查卷第十三頁）在卷足憑。
    (二)被告甲○○多次提供香菸、檳榔等物品，及於八十八年及八十九年農曆過年期
      間，多次提供酒類等物品以供當時正於所轄臺灣宜蘭監獄「義二舍」服刑之受
      刑人即被告乙○○食用等情，業據被告乙○○於調查局訊問中（見八十九年偵
      字第一七七一號卷第十三頁、第十七頁、八十九年度偵字第一○一九號卷第九
      十二頁、第一三五背面）及原審審理中（見原審九十一年四月二十五日、九十
      一年五月九日、九十一年六月二十五日訊問筆錄）均供承不諱，並經證人即當
      時與乙○○於同一舍房服刑之受刑人蔣新龍證述屬實（見第一七七號偵卷第一
      一七頁背面、第一一八頁）。又乙○○曾於八十八年二月二十六日委由其兄丙○○匯寄十三萬元匯票至群懋公司負責人許吉忠帳戶，再由該公司職員林申東
      夾帶進入交付乙○○，乙○○乃將上開款項交付甲○○，委請甲○○以前述款
      項購買物品等情，復據證人許吉忠（見第一○一九號偵查卷第六五頁反面、第
      一四二頁、原審卷第七十、二五六頁）、證人即許吉忠之妻亦為群懋公司會計
      吳玉瑜（見第一○一九號偵查卷第四八頁反面）、證人林申東（見第一○一九
      號偵查卷第六八、一四五頁）證述屬實，並有八十八年二月六日由丙○○匯款
      許吉忠十三萬元之郵政國內匯款執據在卷可憑（見第一○一九號偵查卷第一○○頁、第一七七一號偵查卷第五八頁）。且被告於案發之初，在其任職之監獄
      內基於自由意志下所繕寫之報告中亦自承曾陸陸續續帶給乙○○檳榔、香菸、
      酒類（只有二次在過年的時候）等語（見第一○一九號偵卷第十六頁），足以
      佐證乙○○所指上情屬實。
    (三)雖被告嗣否認前述報告內容之真實性，並稱係科長要其寫自白書及辭職書，以
      為離職後就可沒事云云。然證人即戒護科科長陳錫樑在原審調查中證稱：當時
      是因為乙○○打電話到戒護科，說與被告有糾紛，被告欠錢未還。其因認此事
      涉有不法，便找被告到戒護科說明與乙○○債務糾紛之始末，並會同政風人員
      叫被告寫書面報告，前後時間大約有六小時。其等沒有干擾被告，被告全程行
      動自由，都是讓被告自己寫，寫的時候其等未在被告旁邊（見第一○一九號偵
      查卷第一七八頁反面至第一七九頁、原審卷第二四八至二四九頁），且被告嗣
      亦於原審自承在政風室所言是事實、訪談紀錄也是事實（見原審卷第二八一頁
      ），於本院及本院前審亦供承：是其一個人在開會的地方寫的沒錯（見本院前
      審卷第一五二頁）。且經被告同意由法務部調查局為測謊鑑定（見第一七七一
      號偵查卷第五頁反面），就「１其未替乙○○夾帶違禁品，２其未替乙○○夾
      帶金錢，３其未從中獲金錢利益」之測試結果呈情緒波動反應，認係說謊，有
      該局八十九年六月十七日（八九）陸（三）字第八九一三○○七六號鑑定通知
      書附卷可參（見第一七七一號偵查卷第五一頁）。而測謊鑑定，係依一般人在
      說謊時，會產生遲疑、緊張、恐懼、不安等心理波動現象，乃以科學方法，由
      鑑定人利用測謊儀器，將受測者之上開情緒波動反應情形加以紀錄，用以分析
      判斷受測者之供述是否違反其內心之真意而屬虛偽不實。故測謊鑑定，倘鑑定
      人具備專業之知識技能，復基於保障緘默權而事先獲得受測者之同意，所使用
      之測謊儀器及其測試之問題與方法又具專業可靠性時，該測謊結果，如就有利
      之供述，經鑑定人分析判斷有不實之情緒波動反應，依補強性法則，雖不得作
      為有罪判決之唯一證據，但非無證據能力，仍得供裁判之佐證，有最高法院八
      十八年台上字第二九三六號判決可資參照。而法務部調查局為國內具專業可靠
      性之鑑定單位，測謊復經被告同意，則經該局採控制問題法之鑑定方式，其鑑
      定結果自具參考價值。足認被告於其任職之監獄內所製作之自白書，應與事實
      大致相符，是被告利用職務之便夾帶香菸、檳榔及酒類入戒護區供受刑人乙○○食用之情，堪予信實。依監獄行刑法第四十七條第一項規定：「受刑人禁用
      菸酒。但受刑人年滿十八歲者，得許於指定之時間、處所吸菸」。臺灣宜蘭監
      獄九十一年二月二十六日宜監德戒字第○九一○○一○六八二號函稱：「本監
      管理員有吸煙者，每天准許攜帶香菸一包進入戒護區，檳榔、酒類則嚴禁入
      戒護區」（見原審卷第一七○至一七一頁）。又「法務部所屬監獄、看守所、
      少年輔育院、少年觀護所查禁違禁品項目表」規定，酒類及檳榔均為違禁品，
      受刑人不得食用，有該項目表存卷可查（見第一七七一號偵查卷第七八頁）。
      證人即宜蘭監獄戒護科長陳錫樑證稱：香煙是定點定時供給，一天限十支，人
      犯可填寫請購單申請購買香煙，酒及檳榔則完全禁止（見原審卷第二四九頁）
      。則依乙○○及蔣新龍前揭所述，被告顯然利用職務之便，未依受刑人申購程
      序，以不合法之方式夾帶香菸及夾帶監獄內違禁品檳榔、酒類等入戒護區給受
      刑人乙○○。又依監獄行刑法第六十九條第一項規定：「受刑人攜帶或由監外
      項第十三條規定：「不得為收容人傳遞訊息、金錢或其他違禁品」，被告所為
      自有違上開規定。
    (四)被告有收到附表一編號一至四所示款項，業據被告供承無訛，並經同案被告乙○○指明在卷，復經證人丙○○、黃淑美供證屬實，且有被告親自書寫之黃淑
      美帳號便條紙一張（見第一七七一號偵查卷第五十頁）、各筆郵政國內匯款執
      據（見第一七七一號偵查卷第五三、五五、五六、五七頁）、曾志源聯邦商業
      銀行前揭帳戶存摺明細（見第一七七一號偵查卷第六六至六九頁）、黃淑美前
      揭帳戶郵政存簿儲金每日活動戶存提詳情表（見第一七七一號偵查卷第七十頁
      ）及乙○○八十八年十二月十九日寄給丙○○委請匯款五萬元之信件（見原審
      卷第一一五頁）等影本在卷可稽。同案被告乙○○委請不知情之丙○○，於八
      十八年九月二十二日依其指示匯款五萬元至群懋公司不知情之員工李錦福，由
      甲○○向李錦福約定拿取匯款後，先扣除一萬元為代價，餘款四萬元則夾帶入
      監交付乙○○，而收受一萬元之賄賂等情（附表一編號五），亦經證人李錦福
      於調查（見第一○一九號偵卷第四四頁正、反面）、偵查（見第一七七一號偵
      卷第一○○頁反面）中證述綦詳，並經同案被告乙○○陳稱無訛（見第一○一
      九號偵卷第八八頁反面、第八九頁），且有郵政國內匯款執據附卷可憑（見第
      一○一九號偵卷第九九頁）。雖被告否認收到上開款項，然同案被告乙○○於
      原審仍明確指稱：此筆錢是被告經李錦福聯絡以後交付，且其本人確實有收到
      上開轉交之款項（見原審卷第二五二頁、第二八○至二八一頁），證人李錦福
      亦結證稱：確實有領出此筆匯款，並親手交給被告等語（見原審卷第二五三頁
      ）。而證人李錦福與被告並無嫌隙，衡情並無甘冒偽證罪而誣陷被告之理，而
      乙○○供述行賄上情，本身亦涉有刑責，縱與被告有債務糾紛，亦無蓄意誣指
      被告收受賄賂而陷己身不利之必要，實堪認定被告確有自李錦福收受前述款項
      。
    (五)雖被告辯稱附表一編號一至四之四筆款項，係乙○○匯款請其夾帶入監，但因
      其不能夠帶進去，始經乙○○同意亦作為借款云云。然乙○○已明確指供述：
      「我支付金錢給甲○○，係要維持甲○○為我攜帶違禁品之關係」（見第一七
      七一號偵查卷第十八頁反面）、「監獄內每個受刑人皆開立一個專戶，但該專
      戶內之金錢係購買日用品等物，並由獄方直接扣帳，不得提供現金，故我在監
      期間需使用金錢，遂託人將金錢帶入監獄，並置於我所管理之庫房內」（見第
      一七七一號偵查卷第十八頁正、反面）。且乙○○先後於八十八年九月二十二
      日、同年十一月一日、同年十二月二十日、同年十二月二十八日、八十九年三
      月十日匯款委請被告夾帶入監多次，若被告已告知乙○○不得夾帶金錢入監，
      乙○○又何必多次匯款請求夾帶，顯非合於情理。又特約廠商員工進出監所雖
      與受刑人接觸頻繁，亦可藉此為受刑人夾帶物品或金錢。然在監獄內購買物品
      須經一定程序，所購物品種類及數量亦受有限制，受刑人在監獄內縱經廠商夾
      帶取得金錢，如未有管道購買物品，則夾帶金錢進入即無任何意義。是受刑人
      乙○○與身為管理員之被告建立關係，俾夾帶之金錢能夠有所用途，自有其必
      要。而被告既能夠攜帶菸酒檳榔等物品與乙○○，自亦能夠夾帶金錢，而乙○○因被告協助夾帶金錢亦可不經由填單代購程序而便於委請被告購買想要之物
      品，因而由被告夾帶入監並給予被告相對代價自有其合理性及必要性。
    (六)有關被告於附表一編號一至四每次收受賄賂之金額，同案被告乙○○調查中已
      詳為指稱：「八十八年十一月一日金額五萬元之匯票，‧‧‧甲○○兌領該筆
      款項後，即將部分款項三萬元夾帶與我，另剩餘之款項二萬元即作為甲○○夾
      帶之報酬」（見第一○一九號偵查卷第八七頁反面）、「（八十八年十二月二
      十日、八十八年十二月二十八日金額分別各為五萬元之郵政國內匯款執據二張
      ‧‧‧詳情為何？）‧‧‧甲○○分別領取該二筆款項後，即將部分款項每次
      三萬元夾帶進入監獄給我，其餘款項二萬元作為甲○○幫我夾帶金錢進入監獄
      之報酬」（見第一○一九號偵查卷第八八頁正、反面）、「八十九年三月十日
      四萬元之匯票，如同前述，亦由甲○○幫我夾帶二萬，其餘金額二萬元作為甲○○幫我夾帶金錢之報酬」（見第一○一九號偵查卷第八七頁反面至第八八頁
      ），可見被告每次收受二萬元作為夾帶之對價。嗣其於原審法院審理中翻異於
      調查時之供詞，且歷次受法官訊問時，供述並不一致，其於原審九十一年四月
      二十五日受訊問時陳稱：「（前面五萬、五萬、四萬元是否被告甲○○有扣除
      二萬元當作報酬？）有，確實有扣款，但是不見得全部作為報酬，有為報酬，
      有的時候部分會拿去買東西，因為我的血壓有問題，而且經常耳鳴，所以要被
      告甲○○幫我買一些血壓器、耳溫槍，還有酒類、檳榔」（見原審卷第二一○
      至二一一頁）、「我在節慶的時候，有與哥哥通話，我有向我哥哥確認是否有
      匯出前開款項，我確實都有收到前開款項，但是被告甲○○沒有完全給我，我
      告訴他說可以先留下一部分在他那邊，我要買東西的時候，直接由他去買就可
      以，那樣我就不需要再拿錢給他去買東西：：：我會在收到錢之前告訴甲○○
      ，可以先留下多少錢，也會告訴他留下的錢，他可以先自由使用，我並沒有每
      次先給他二萬元，有時給三萬元，有時給二萬元、五千元、一千元，給他的錢
      並不確定，也有沒給的時候，正確的金額我已經忘了，前開四次夾帶的十九萬
      中，我扣給他的錢就有十幾萬，不過不是每次給二萬元」（見原審卷第二五三
      至二五四頁）、「夾帶的代價部分，不能算是借款：：：扣了幾次我忘了，從
      李錦福那裡轉進的五萬元，甲○○扣除一萬元是事實」（見原審卷第二八○頁
      ），「警訊及偵查所為供述均實在，但是前稱沒有扣款，並不包含要他買東西
      的部分」（見原審卷第二八七頁），對於究竟交付被告多少元夾帶物品及金錢
      之代價？被告所扣款項是用來幫忙乙○○購買物品還是作為被告代價？先後供
      述不一，本院為釐清此部分事實，再次提訊乙○○究明被告甲○○夾帶金錢等
      物品收到賄賂（即報酬）究竟多少，據其供稱以案發之初在調查局所言為準，
      後來在地院審理中所說的話還有很多因素，說得比較不可信，而且時間久了次
      數多也記不清楚或忘記了各等語（見本院準備程序筆錄），可見幫忙購買物品
      與夾帶金錢先行扣下之款項應分別以觀，而被告違反規定替乙○○夾帶金錢及
      購買物品交付，乙○○給與相對代價至為合理。扣款既不包括購買物品部分，
      則乙○○前揭所述每次扣款二萬元即屬給與被告之代價；至於幫忙購買物品部
      分，乙○○交付或留有較多款項便於被告隨時替其購物，所購物品價格若干，
      係屬被告與乙○○二人間始如何結算之問題，與乙○○交付被告之賄款並無關
      係，是乙○○交付被告每次二萬元之賄賂應可認定，其於歷次訊問時，因時間
      久遠記憶有所混淆，甚且陳述未臻完足，致有先後不一之情形，無礙於被告甲○○有收受上開賄賂之認定。
    (七)被告雖另辯稱管理員進入戒護區要檢身，而其職務主要不是在義二舍當班，根
      本不可能夾帶金錢或其他物品給乙○○云云。然查：
      (1)同案被告乙○○堅稱被告確有夾帶金錢及其他物品，並於原審供述：「我確
        實有收到錢，不然酒類如何帶進來，而且甲○○確實有親手把錢交給我」「
        甲○○剛才承認在戒護的時候拿香煙給我，可以拿香煙，就有辦法拿錢」（
        見原審卷第二五三、二五四頁）、「甲○○並有夾帶紅酒、檳榔等物品給我
        ‧‧‧這些物品不是小東西都能夾帶，所以他是可以夾帶金錢的」（見原審
        卷第二八三頁）。
      (2)雖依臺灣宜蘭監獄九十一年二月二十六日宜監德戒字第○九一○○一○六八
        二號函稱：「管理員進入戒護區需自動接受檢查，並由本監派員擔任檢查勤
        務，如對受檢查者，故意為不適當之檢查時，應依情節輕重，予以議處」「
        非值勤人員不得進入與勤務無關之處所」（見原審卷第一七○至一七一頁）
        。又依該監獄九十一年十月四日宜監宏戒字第○九一○○一三四八一號函稱
        ：「依規定值勤人員『除經長官許可或有正當理由外，不得進入與勤務無關
        之處所』，違者經查獲依規定懲處」「管理員進入非屬自己勤務範圍內之舍
        房、工場，值勤之舍房、工場管理員自可依前項規定予登記於舍房、工場值
        勤日誌簿陳報」（見本院前審卷第三十頁）；又依臺灣宜蘭監獄九十一年十
        月四日宜監宏戒字第○九一○○一三四八一號函稱：依「舍房勤務交接簿」
        及「戒護科勤務配置表」，自八十七年十二月至八十九年三月間，被告曾於
        八十八年二月十三日、六月二十三日、八月八日、八月二十八日、九月五日
        、九月二十五日、十月三日及十月二十三日共八次進入義二舍值勤舍房勤務
        （見本院前審卷第三十頁），並有各該「舍房勤務交接簿」及上開期間「戒
        護科勤務配置表」在卷足參。被告在義二舍值勤之時間與附表一所示交付受
        刑人乙○○款項之時間雖有不符；又依臺灣宜蘭監獄九十一年十月二十八日
        宜監宏戒字第○九一○○一三七四九號函稱：「經戒護科查閱八十七年十二
        月至八十九年三月止之『宜蘭監獄第九工場日記』，確無前管理員甲○○進
        入九工場之紀錄」（見本院前審卷第七十頁），臺灣宜蘭監獄九十一年十月
        四日宜監宏戒字第○九一○○一三四八一號函亦稱：查無被告負責九工場戒
        護勤務（見本院前審卷第三十頁）。證人吳再書亦稱：其未看過被告進入第
        九工場，進入第九工場一定要登記（見本院前審卷第五五、五六頁）。證人
        陳錫樑稱：工場的鑰匙在工場主管身上（見本院前審卷第五六頁），證人吳
        再書亦稱：其沒有看過被告進入第九工場，進入要經登記（見本院前審卷第
        五五、五六頁）。
      (3)惟證人陳錫樑於原審供認：在監所內，人犯活動的範圍都算是戒護區，在戒
        護區內，管理員與受刑人有直接接觸的機會。因為畢竟管理員是同仁，不可
        能二十四小時限制他的自由，搜身的部分因為是同仁，不可能徹底搜身等語
        （見原審卷第二四九至二五○頁），並於本院前審說明進入戒護區檢查之情
        形為：上班時先經過「中門」，初步檢查身體，看有無夾帶不該帶的東西，
        例如酒、刀械、槍枝等，金錢則依規定要自行放入保管櫃，在中門沒有規定
        要檢查金錢，然後經過「管制口」要再檢查，如要進入戒護區還要經過「電
        檢站」檢查，故進入戒護區○○○道檢身關卡。在中門沒有規定要檢查金錢
        ，在電檢站才檢查個人攜帶物品。但因係同仁上班，不可能像對犯人一樣徹
        底檢查，且上班人數那麼多，如徹底檢查會花費很長的時間。標準的檢身應
        要將口袋掏出、褲管拉高、帽子取下，通常都不會要求同仁掏口袋，除非外
        觀鼓鼓的發現可疑，才會進一步檢查。同仁如進入非屬自己勤務範圍之舍房
        、工場，該舍房、工場值勤人員如果認真的話，會登記在值勤日誌簿，一般
        也不會再對該名同仁進行檢查，除非顯然可疑（見本院前審卷第五二至五四
        頁）。可見管理員進入戒護區內與受刑人接觸時，並未經過徹底檢查，且未
        必均在值勤日誌簿登記，其夾帶金錢或違禁品入內交付受刑人之情形，自有
        可能。又稱：每位管理員都有舍房之鑰匙，舍房為通用鎖（見本院前審卷第
        五六頁）。證人即該監獄管理員張耀文亦稱：舍房通道門為通用鎖，晚上值
        勤時只有上該通用鎖一道而已，其他同仁只要開該通用鎖即可以進入（見本
        院前審卷第九一、九二頁）。被告亦自承：通道二邊為舍房，每位管理員均
        有鑰匙（見本院前審卷第九二頁）。則被告於非在義二舍當班值勤時，亦得
        使用通用鎖進入舍房。至證人張耀文雖稱：依規定非值勤人員進入舍房時，
        要經過科員之同意（見本院前審卷第九一頁），然被告既可進入，即不一定
        會依照規定辦理，不得據此而認被告無進入舍房。且被告雖在義二舍值勤之
        日數不多，然既有進入舍房之可能，前揭乙○○所指夾帶金錢及煙、酒、檳
        榔等物，自非無可能，況依乙○○在本院供稱：「他（指甲○○）會帶受刑
        人會客或帶去看病，都會到第九工廠去帶，我就會順便送給他了，還有在舍
        房、醫務中心也有」各等語，並參諸被告告知乙○○其女友黃淑美郵局帳戶
        及其住處，以便乙○○告知其兄丙○○依指示匯款，尤得明證。按被告為乙○○攜帶金錢、檳榔等物，已屬違背職務，亦不符合監獄管理之行為，當知
        如何私下接觸以避人耳目，是證人蔣新龍嗣於偵查中供稱未見乙○○拿錢請
        被告購買酒菜；證人張振榮、張耀文供稱在義二舍值勤時未見被告進入舍房
        各情，亦無從遽為被告有利之認定。
    (八)另乙○○委由丙○○自曾志源帳戶匯款十三萬元至群懋公司，由群懋公司負責
      人許吉忠之妻子吳玉瑜提領後交付當時任職司機之林申東交付與被告乙○○，
      及八十八年六月二十五日委託丙○○匯款三萬元、八十八年八月十一日委由丙○○匯款二萬元給李錦福，由李錦福夾帶交付乙○○，有各該郵政國內匯款執
      據在卷可參（見第一七七一號偵查卷第六一、六○頁），並經證人丙○○（見
      第一○一九號偵查卷第八九頁、原審卷第二○九、二五五頁）、李錦福（見原
      審卷第七一、二五五頁）供述在卷。又於八十八年十一月十九日匯款五萬元、
      八十九年一月五日匯款五萬元、八十九年一月二十日匯款五萬元、八十九年二
      月二十四日匯款三萬元至當時與其同房舍之受刑人林慶富住處，由林慶富之母
      林張玟交付不詳姓名人士再轉交與乙○○等情，亦有各該郵政國內匯款執據
      （見一○一九號偵查卷第一一二至一一五頁），復據證人林慶富、林張玟證
      述綦詳，且經證人林張玟於原審指認稱當日來取款的並非被告等情（見原審
      卷第七五頁），堪信此部分匯款之交付係乙○○另由其他管道夾帶進入，應與
      被告無關。又乙○○所稱八十九年四月十四日分別匯款五千元及一萬五千元至
      黃淑美及被告住處一節，為被告否認，且查無匯款單及被告收受之積極證據，
      尚難認此部分款項亦為被告所收受。至被告於偵查及原審所稱：向乙○○借款
      五十餘萬元，已以信用卡及匯款方式返還乙○○四十餘萬元（見原審卷第二八
      ○頁）；而乙○○亦於原審是認：被告已返還二十六萬餘元，其中十二萬元以
      信用卡刷卡方式還款云云（見原審卷第二八○至二八一頁），係連同被告向乙○○借款四十萬元（詳見不另為無罪諭知部分）甚至代購物品等如何結算及清
      償之問題，與被告收受本件賄賂之認定並無關係。
    (九)綜上所述，本件事證明確，被告所辯無非事後飾詞卸責，不足採信，其犯行堪
      以認定。
三、被告任職臺灣宜蘭監獄戒護科管理員，依當時監獄組織條例（已於九十一年一月
    三十日修正為監獄組織通則）第七條之規定：「戒護科掌理左列事項：一、關於
    受刑人之戒護及監獄之戒備事項。二、關於門戶鎖鑰管理事項。三、關於管理員
    之訓練及勤務分配事項。四、關於武器、戒具、消防器之使用、練習及保管事項
    。五、關於受刑人飲食、衣著、臥具、用品之分給、保管事項。六、關於衛生清
    潔事務之執行事項。七、關於受刑人之行為狀況考察事項。八、關於接見、發受
    書信及送入物品之處理事項。九、關於監舍、工廠之查察、管理及身體、物品搜
    檢事項。十、關於受刑人賞罰之執行事項。十一、關於受刑人解送及脫逃者追捕
    事項。十二、其他有關戒護事項」，復參前揭監獄行刑法第六十九條第一項監所
    管理人員服勤應行注意事項第十三條之規定，被告依其職務，自不得為收容人傳
    遞訊息、金錢或其他違禁品，本件所為自係違背職務之行為。而其對於違背職務
    之行為收受賄賂，係犯貪污治罪條例第四條第一項第五款之依據法令從事公務之
    人員，對於違背職務之行為，收受賄賂罪（貪污治罪條例於九十年十一月七日、
    九十二年一月十五日修正時，此條均未修正，並無比較新舊法之問題）。雖其辯
    稱其職務係受刑人之戒護，應不成立違背職務收受賄賂罪云云，顯無足採。而其
    先後利用不知情之丙○○、李錦福及黃淑美、曾志源帳戶，係屬間接正犯。其先
    後多次犯行，時間緊接、方法相同、犯罪構成要件相同，顯係基於概括之犯意反
    覆為之，應依連續犯之規定論以一罪，並加重其刑。
四、原審認被告所犯事證明確，予以論罪科刑，固非無見。惟查：（一）被告於附表
    二所收受款項，係向同案被告乙○○借貸，並非夾帶物品、金錢之對價，雖未計
    算借款利息，然尚難認係收受賄賂。原判決認為被告收受無償貸款相當於利息部
    分，應以法定週年利率百分之五計算利息，亦屬賄賂之一部分，尚有未洽（詳見
    後述）。（二）原判決認定於附表一編號一至四各次，乙○○每次交付一千至三
    萬元不等之款項，扣除被告代購物品之餘款則屬被告違規夾帶之代價。惟為何購
    物餘款即被告所收受賄賂合計共八萬元，理由中並未明確何以說明認定之依據。
    （三）原判決於理由欄認定被告違背職務之行為包括夾帶金錢及物品，然原判決
    事實欄僅記載「購物餘款則由甲○○收受供作夾帶『金錢』之代價」，事實與理
    由之記載不相一致。（四）原判決漏未論就被告利用不知情之丙○○等人成立間
    接正犯，均有未合。被告上訴，否認犯罪，雖無理由，惟原判決既有可議，自應
    由本院予以撤銷改判。爰審酌被告身為臺灣宜蘭監獄管理員，身負管理教化刑事
    被告及受刑人之責，竟未能廉潔自持，罔顧監所管理規定，長期為受刑人夾帶金
    錢及物品，違背職務收受賄賂，破壞監獄管理風紀，不僅破壞國家公務員形象，
    並使監所管理教化之功能蕩然無存，淪為刑事被告及受刑人再犯罪之溫床，漠視
    國家法令尊嚴，情節非輕，並其素行、犯罪後態度等一切情狀，量處如主文第二
    項所示之刑，並依法宣告褫奪公權。至所收取之賄賂九萬元，屬其犯貪污治罪條
    例第四條第一項第五款之所得財物，應依同條例第十條第一項之規定追繳沒收之
    ，如全部或一部無法追繳時，以其財產抵償之。
五、公訴意旨另以：被告違背職務提供菸、酒、檳榔與受刑人乙○○，並於八十八年
    三月間即以對外欠款甚多為由，向乙○○借款四十萬元（如附表二所示），並私
    下交付記載不知情之友人黃淑美花蓮郵局前揭帳號之紙條與乙○○供作匯款之用
    ，且未約定利息及清償期，依臺灣銀行消費性貸款牌告利率計算，可得三萬一千
    九百九十九元之不正利益，此部分亦涉有貪污治罪條例第四條第五款罪嫌。惟查
    ：
    (一)有關向乙○○借貸前揭款項之事實，業據被告坦承不諱，並經同案被告乙○○
      指明在卷，復經證人丙○○、黃淑美證述屬實，且有曾志源、黃淑美前開帳戶
      於八十八年四月一日及八十八年十二月十三日中三十萬元及十萬元之交易紀錄
      、郵政國內匯款執據（見第一七七一號偵查卷第五二、五四頁）及乙○○八十
      八年三月二十九日寄給丙○○委請匯款三十萬元（見原審卷第一一八至一二○
      頁）、同年十二月十日委請匯款十萬元（見原審卷第一○七至一○八頁）等影
      本在卷可稽。而被告與乙○○間就上開借款未約定利息及清償期一節，亦據二
      人於調查局訊問及原審供述屬實，已堪認定。
    (二)被告於上開借貸後，雖於乙○○出監時未及時清償，惟經乙○○催討，確已清
      償乙○○部分款項，經乙○○是認在卷，已如前述。而以信用卡刷卡部分，亦
      經台新銀行信用卡事業處九十一年十二月二十五日台新信卡字第九一○三六○
      號函附被告信用卡八十九年四月消費明細金額達十一萬二千三百三十二元（見
      本院前審卷第一二○、一二三頁），與乙○○所述以信用卡刷卡消費以代清償
      之金額十二萬元相近，益見上開款項確如被告及乙○○所述係屬借貸無訛。
    (三)雖被告前於政風室談話紀錄中供稱：「（你們之間借貸利息如何計算？）沒有
      利息，乙○○表示我是要與你交朋友，要是我『高興』，出監後此筆款項不還
      亦可以」（見第一○一九號偵查卷第二二頁）。而乙○○亦曾稱：「甲○○每
      次夾帶違禁品與我後，即會表示因手頭拮据，希望我能夠借貸金錢與他，我大
      多會答應」「我曾向吳後旺表示過我本身資金不甚寬裕，無法全數支付，但甲○○隨即表示日後將不方便幫我夾帶違禁品」（見第一七七一號偵查卷第十九
      頁），則乙○○願意借貸亦不無為與被告維持關係之意。然上開借款業據乙○○於出監後向被告催討，可見並非不必清償，而乙○○為維持與被告前述夾帶
      金錢、物品之關係同意借貸，亦不過屬其借貸之動機，且已另支付被告夾帶之
      代價，此部分實難認與違背職務夾帶有何關係。至乙○○同意不收取利息，衡
      諸一般私人間借貸亦未必均計算利息，尚難因此即認無償借貸亦與違背職務夾
      帶有對價關係。
    (四)依上說明，尚難認被告此部分有何違背職務上行為收受不正利益犯行，此外復
      查無其他積極證據足資證明其有何此部分犯行，自屬不能證明其此部分犯罪。
      惟公訴人既認與前揭有罪部分，有連續犯之裁判上一罪關係，爰不另為無罪之
      諭知。
據上論斷，應依刑事訴訟法第三百六十九條第一項前段、第三百六十四條、第二百九
十九條第一項前段、貪污治罪條例第二條前段、第四條第一項第五款、第十條第一項
、第二項、第十七條、第十九條、刑法第十一條、第五十六條、第三十七條第二項，
判決如主文。
本案經檢察官施慶堂到庭執行職務。
中    華    民    國    九十三    年       六       月        一        日
                            臺灣高等法院刑事第三庭
                                審判長法  官  張  連  財
                                      法  官  張  傳  栗
                                      法  官  黃  金  富
右正本證明與原本無異。
如不服本判決，應於收受送達後十日內向本院提出上訴書狀，其未敘述上訴之理由者
並得於提起上訴後十日內向本院補提理由書（均須按他造當事人之人數附繕本）。
                                      書記官  江  采  廷
中    華    民    國    九十三    年       六       月        三        日
附錄本案論罪科刑法條全文：
貪污治罪條例第四條
有下列行為之一者，處無期徒刑或十年以上有期徒刑，得併科新台幣一億
元以下罰金：
一  竊取或侵占公用或公有器材、財物者。
二  藉勢或藉端勒索、勒徵、強占或強募財物者。
三  建築或經辦公用工程或購辦公用器材、物品，浮報價額、數量、收取
    回扣或有其他舞弊情事者。
四  以公用運輸工具裝運違禁物品或漏稅物品者。
五  對於違背職務之行為，要求、期約或收受賄賂或其他不正利益者。
前項第一款至第四款之未遂犯罰之。
附表一
┌─┬────┬───────┬────┬───────┬───────┐
│編│日  期  │    金   額   │ 匯款人 │  受  款  人  │ 備        註 │
│號│        │ （新台幣）   │        │              │              │
├─┼────┼───────┼────┼───────┼───────┤
│一│八十八年│  五萬元      │ 丙○○ │甲○○住處    │甲○○夾帶入監│
│  │十一月一│              │        │              │時扣下部分款項│
│  │日      │              │        │              │供作賄賂      │
├─┼────┼───────┼────┼───────┼───────┤
│二│八十八年│   五萬元     │ 丙○○ │黃淑美（花蓮第│甲○○夾帶入監│
│  │十二月二│              │        │十九支郵局）  │時扣下部分款項│
│  │十日    │              │        │              │供作賄賂      │
├─┼────┼───────┼────┼───────┼───────┤
│三│八十八年│   五萬元     │ 丙○○ │黃淑美（花蓮第│甲○○夾帶入監│
│  │十二月二│              │        │十九支郵局）  │時扣下部分款項│
│  │十八日  │              │        │              │供作賄賂      │
├─┼────┼───────┼────┼───────┼───────┤
│四│八十九年│   四萬元     │ 丙○○ │甲○○住處    │甲○○夾帶入監│
│  │三月十日│              │        │              │時扣下部分款項│
│  │        │              │        │              │供作賄賂      │
├─┼────┼───────┼────┼───────┼───────┤
│五│八十八年│   五萬元     │ 丙○○ │與李錦福約定處│由李錦福提領後│
│  │九月二十│              │        │              │交甲○○夾帶入│
│  │二日    │              │        │              │監轉交乙○○吳│
│  │        │              │        │              │德旺並扣下一萬│
│  │        │              │        │              │元賄款        │
└─┴────┴───────┴────┴───────┴───────┘
附表二
┌─┬────┬───────┬────┬───────┬───────┐
│編│日  期  │    金   額   │ 匯款人 │  受  款  人  │ 備        註 │
│號│        │ （新台幣）   │        │              │              │
├─┼────┼───────┼────┼───────┼───────┤
│一│八十八年│  三十萬元    │ 丙○○ │黃淑美        │甲○○無償借款│
│  │四月一日│              │        │（花蓮第十九支│              │
│  │        │              │        │郵局）        │              │
├─┼────┼───────┼────┼───────┼───────┤
│二│八十八年│   十萬元     │ 丙○○ │黃淑美（花蓮第│甲○○無償借款│
│  │十二月十│              │        │十九支郵局）  │              │
│  │三日    │              │        │              │              │
└─┴────┴───────┴────┴───────┴───────┘
